【裁判字號】    92,上訴,838
【裁判日期】    920912
【裁判案由】    誣告
【裁判全文】
臺灣高等法院臺南分院刑事判決            九十二年度上訴字第八三八號      Ｇ
      上  訴  人  臺灣台南地方法院檢察署檢察官
      被      告  乙  ○  ○
右上訴人因被告誣告案件，不服臺灣台南地方法院九十一年度訴字第一一六八號中華
民國九十二年四月二十五日第一審判決（起訴案號：臺灣台南地方法院檢察署九十一
年度偵字第一０一六六號），提起上訴，本院判決如左：
      主      文
上訴駁回。
      理      由
一、公訴意旨略以：被告乙○○原係計程車司機，於民國（下同）八十九年八月十一
    日早上六時十五分許，在臺南市○○路○段林肯咖啡廳前，因排班問題，遭庚○○、己○○、丙○○等三人毆打，其明知庚○○等三人除傷害外，並無著手強盜
    之事實，竟意圖使庚○○等三人受強盜罪之刑事處分，於同日上午八時四十分許
    ，至臺南市警察局第四分局刑事組報案謊稱：「遭人毆打成傷並搶走身上財物摩
    托羅拉Ｌ二０００手機一台價值約新台幣（下同）一萬五千元，及現金約六千元
    」云云，復於同年月十八日凌晨一時十分許，至該分局刑事組指認庚○○等三人
    為行兇之人，故意虛構強盜之事實，誣指庚○○等三人涉有強盜罪嫌。因認被告
    乙○○涉犯刑法第一百六十九條第一項之誣告罪嫌等語。
二、按犯罪事實應依證據認定之，無證據不得推定其犯罪事實；又不能證明被告犯罪
    者，應諭知無罪之判決；刑事訴訟法第一百五十四條第一項、第三百零一條第一
    項分別定有明文。又認定不利於被告之事實，須依積極證據，苟積極證據不足為
    不利於被告事實之認定時，即應為有利於被告之認定，更不必有何有利之證據。
    再事實之認定，應憑證據，如未能發現相當證據，或證據不足以證明，自不能以
    推測或擬制之方法，為裁判基礎，最高法院三十年上字第八一六號、四十年台上
    字第八六號判例可資參照。次按誣告罪之成立，以告訴人所訴被訴人之事實必須
    完全出於虛構為要件，若有出於誤會或懷疑有此事實而為申告，以致不能證明其
    所訴之事實為真實，縱被訴人不負刑責，而告訴人本缺乏誣告之故意，亦難成立
    誣告罪名。又誣告罪之成立，以意圖他人受刑事處分虛構事實而向該管公務員申
    告為其要件，故其所訴事實，雖不能證明係屬實在，而在積極方面尚無證據證明
    其確係故意虛構者，仍不能遽以誣告罪論處，最高法院四十四年度台上字第八九
    二號、四十七年度台上字第九二七號判例可資參照。
三、本件公訴人認被告乙○○涉犯前揭誣告罪嫌，無非係以庚○○、己○○、丙○○
    等三人，於右揭時地，除動手毆打被告外，並無著手強盜被告財物等情，業據庚○○、己○○、丙○○等三人於其等三人被訴強盜案件（下稱前案或另案）之警
    訊、原審偵審中供述綦詳，且被告於該強盜案件之第二次警訊筆錄以迄原審偵審
    中亦均供稱無法確定庚○○等三人是否有強盜其財物。而衡諸常情，一般強盜之
    人既係施強暴脅迫等手段，致使他人不能抗拒，而強取他人財物，必定會選擇隱
    蔽或無他人之處及對素不相識之人下手，以免使人察覺其犯行，然本件案發時地
    ，每天至少有五至十輛計程車在該處排班等候聚集，並有特種營業場所上班小姐
    出入，尤其被害人庚○○又為該地之排班司機，以開車營生，依據經驗法則，至
    愚亦不可能明目張膽於自己每日工作之地點，對自己認識之人行搶，而不虞立即
    遭查獲自斷生路，足認被害人庚○○等三人確無著手強盜被告之財物。次查，被
    告於八十九年八月十一日第一次警訊筆錄中，除報案指稱遭人毆打外，尚虛構事
    實謊稱「遭人搶走身上財物」云云，且證人即承辦偵查員戊○○於前案亦到庭證
    稱：乙○○報案當時說有二個人架住他，另一人自他身上取走財物，並指稱其中
    一人叫庚○○，伊調資料出來，經他指認無誤才去找人等語，經質之被告對於證
    人戊○○之證詞，亦表示無意見，是被告明知被害人庚○○等三人，並無著手強
    盜其財物之事實，竟虛構事實謊稱「遭人搶走身上財物」云云，足認被告有誣告
    之犯行至為灼然為其所憑論據。訊之被告乙○○堅詞否認有何公訴人前揭指訴之
    誣告犯行，辯稱：「我不是故意捏造事實要誣告庚○○等三人，因我當時遭庚○○等三人毆打倒地後，醒來時發現身上之錢包及手機不見了，所以想當然認為是
    庚○○等三人拿走我身上的財物」等語。又稱：「他們打我，我才認為東西是他
    們拿走的。過了二、三天，丁○○在打鬥現場附近，撿到我的錢包、手機送還給
    我。..... 我完全沒有誣告的意思」等情。
四、經查：
  (一)被告乙○○於八十九年八月十一日上午六時十五分許，在臺南市○○路○段林肯
    咖啡廳前，遭庚○○、己○○、丙○○等人共同毆打，致其受有頭後枕部撕裂傷
    一０Ｘ一Ｘ０．二公分、頭後部血腫一Ｘ一公分、後頸部二Ｘ二公分、右背部二
    處瘀青各五Ｘ五公分及二Ｘ０．二公分、右臂瘀青三處各三Ｘ０．二公分、二Ｘ
    一公分、一Ｘ二公分，及左下肢前方瘀青三處各一Ｘ一公分、二Ｘ一公分、一Ｘ
    一公分等傷害，且案發當時場面混亂乙情，業據被告供陳在卷，核與庚○○、己○○、丙○○等三人供述之情節相符（詳臺灣臺南地方法院檢察署八十九年度偵
    字第九九０九號卷第十六頁反面、第三四頁正面；原審九十年訴字第六三五號卷
    第二八頁、第二九頁、第五五頁、第五六頁），並有八十九年八月十一日行政院
    衛生署臺南醫院驗傷證明書一紙在卷（詳警卷第十五頁）可稽，是被告於上開時
    地確實遭庚○○、己○○、丙○○等三人共同毆打成傷無誤。
  (二)被告於前揭時地遭庚○○、己○○、丙○○等三人共同毆打，其間被告因遭庚○○、己○○、丙○○等三人追打，雙方曾自臺南市○○路○段大眾商業銀行臺南
    分行前，往同路段收購大樓停車場處一路追逐，嗣被告遭庚○○、己○○、丙○○等三人共同毆打後倒地躺在路上乙節，已據證人甲○○證述明確（詳原審九十
    年訴字第六三五號卷第五三頁、第六九頁；原審卷(二)第二十頁、第二一頁），並
    據己○○供稱：「（案發當時情形如何？）當時我有下車，我有打乙○○．．．
    我打他時他有倒下又爬起來跑掉了。」等語；庚○○於九十年九月十四日另案勘
    驗現場於選任辯護人請求訊問其行搶時是否發生追逐、拉扯時供陳：從附圖Ａ點
    往Ｂ點追逐（按即自臺南市○○路○段大眾商業銀行臺南分行往同段收購大樓停
    車場處）等語（分別詳原審九十年訴字第六三五號卷第五五頁、第六九頁反面）
    ，並有刑事勘驗筆錄一份及現場附圖一紙在卷（詳原審九十年訴字第六三五號卷
    第六八頁至第七一頁）可憑。
  (三)又被告於前揭時地遺失之錢包及手機，於八十九年八月十一日上午六點多至七點
    左右，在臺南市○○路○段二一八號地下停車埸出口處為丁○○拾獲，丁○○並
    於同年八月十三日將上開財物交還與被告乙情，業據證人丁○○供明在卷（詳警
    卷第九頁；詳臺灣臺南地方法院檢察署八十九年度偵字第九九０九號卷第十五頁
    反面、第三三頁），足見被告於遭庚○○、己○○、丙○○等三人毆打後，確有
    遺失錢包及手機之情。基上，依案發時之客觀情狀係被告於前揭時地遭庚○○、
    己○○、丙○○等三人自臺南市○○路○段大眾商業銀行臺南分行前，至同路段
    收購大樓停車場處一路追逐毆打，且是時場面甚為混亂，而被告遭毆打倒地並受
    有前揭頭後枕部撕裂傷、頭後部血腫等諸多傷勢，其於庚○○等人離去後復發現
    其口袋內之錢包及腰際之手機遺失，一般人在遭多數加害人追逐受毆驚恐、頭部
    及身體多處受有傷害之情況下，又發現身上財物遺失，而出於誤會或懷疑庚○○
    等人在混亂中取走其身上財物，核與常情無違，故而，得否以被告曾於第一次警
    訊時指訴庚○○等人搶走其身上財物，即遽予認定被告有誣告之犯意，已非無疑
    。
  (四)被告於八十九年八月十一日第一次警訊時雖指訴：「其於右開時、地有遭五名歹
    徒毆打並搶走其身上財物摩托羅拉Ｌ二０００型手機一支及現金約六千元」等語
    （詳警卷第一頁），惟其在丁○○於同年八月十三日交還其錢包及手機後之同年
    八月十八日第二次警訊時即改稱：「（案發當天你來本局報案時指稱毆打並搶走
    你身上財物的有五人是不是？）當時我意識有些模糊，而且旁邊有人走來走去，
    正確人數可能有誤，但我能確認他們三人有拉我並打我。」等語（詳警卷第三頁
    反面）；其於八十九年九月八日第一次偵訊時則供稱：「（被搶經過？）當時我
    在林肯大樓旁前排班．．．他們就出手打我，後來我被打昏，醒來時手機及身上
    五千六百元不見了，沒辦法確定是他們三人拿走的。」等語（詳臺灣臺南地方法
    院檢察署八十九年度偵字第九九０九號卷第十六頁正面）。且被告自第二次警訊
    筆錄起迄該案偵審程序終結止，均未再堅持指訴庚○○等三人有何搶走其身上財
    物之強盜犯行，此觀之歷次警偵訊及調查審判筆錄自明。苟被告確有意圖使庚○○等三人受刑事處分而虛構事實向該管公務員申告之誣告犯意者，衡情當繼續指
    訴其身上錢包及手機確為庚○○等三人強行取走，始符常情；再徵之公訴人據以
    認定被告確有誣告犯意之第一次警訊筆錄，被告僅泛言遭五名歹徒將我毆打成傷
    並「搶走」我身上財物等語，而未就庚○○等三人如何行搶之具體情節詳為指訴
    ，益證被告確係在庚○○等三人追逐、毆打、致其驚恐及身體多處受有傷害之情
    況下，復發現身上財物遺失，而出於誤會或懷疑庚○○等三人在混亂中取走其身
    上財物，始為前揭第一次警訊之指訴無訛。
  (五)證人即於八十九年八月十一日製作被告第一次警訊筆錄之警員戊○○於前案偵查
    中證稱：「（乙○○報案時，有無具體描述被搶情形？）他說他車子被砸，有二
    個人架住他，另一人自他身上取走財物，並指稱其中一人叫庚○○，我們調資料
    出來，經他指認沒錯才去找人」等語（詳臺灣臺南地方法院檢察署八十九年度偵
    字第九九０九號卷第八一頁反面）；其於原審調查時表示其前開於偵查中之供述
    實在屬實，並供稱：「（八十九年八月十一日的第一份警訊筆錄為何沒有記載你
    於偵查中所描述乙○○報案的經過情形？〈提示並告以要旨〉）當時乙○○一開
    始只是說的那麼簡單，所以我們才那樣記載，後來要查訪偵辦過程中，乙○○才
    說的比較詳細，警訊筆錄應該是漏寫。」等語（詳原審卷(一)第十五頁；原審卷(二)
    第二十頁），然苟被告確為前揭指訴者，何以在被告之第一次警訊中未詳予載明
    ，而僅泛稱遭五名歹徒將我毆打成傷並「搶走」我身上財物等語，另縱先前被告
    僅簡單陳述，則證人戊○○於八十九年八月十八日為被告製作第二次警訊筆錄並
    調庚○○等三人資料予被告指認時，應能詳細具體在筆錄中記明庚○○等三人強
    盜財物之情節，而非為：「當時我意識有些模糊，而且旁邊有人走來走去，正確
    人數可能有誤，但我能確認他們三人有拉我並打我。」等語之記載稱，且證人戊○○前揭供述內容，已為被告所否認（詳原審卷(二)第三七頁）。準此，得否以證
    人戊○○前揭供述，而為不利於被告之認定，已非無疑。且縱被告於警訊時確曾
    為前揭庚○○等三人取走財物之指訴，然被告確係在庚○○等三人追逐、毆打、
    致其驚恐及身體多處受有傷害之情況下，復發現身上財物遺失，而出於誤會或懷
    疑庚○○等三人在混亂中取走其身上財物，始為前揭第一次警訊之指訴，已如前
    述，是亦難以證人戊○○前揭供述，遽予不利被告之認定，而推認被告確有誣告
    之犯意。
  (六)另行政院衛生署臺南醫院九十年九月十七日九十南醫歷字第五０四０號函雖載稱
    ：「根據吳君（按即被告）於八十九年八月十一日之病歷記載，該病患係自行步
    入本院急診求治，當時意識型態清楚，並未提及到院前有意識變化狀況。」等語
    （詳原審九十年度訴字第六三五號卷第七五頁），另證人戊○○於九十一年十二
    月三日原審調查時到庭證稱：被告製作第一次警訊筆錄時精神狀態良好，意識很
    清楚。」等語（詳原審卷第十五頁），惟苟被告確有誣指庚○○等三人強盜之犯
    意，且又如證人戊○○所言精神狀態良好、意識很清楚者，當能於第一次警訊時
    具體指明庚○○等三人係由何人將其架住、由何人如何自其身上取走財物、又係
    於其身上何處強行取走財物等具體強盜情節，且被告於案發當日確實受有前開頭
    後枕部、頭後部、後頸部等人體要害之多處傷害，並經庚○○等三人圍毆打倒在
    地，且共同毆傷被告之丙○○於本院調查時陳稱：「有和庚○○、己○○打傷被
    告」、「他（指被告）應該沒有誣告」等語（見本院九十二年八月十三日訊問筆
    錄）。則其辯稱第一次警訊時意識有些模糊，並非全然不可採信。是尚難以其為
    第一次警訊筆錄時之精神狀態良好乙情，即謂被告之辯詞全然不可採憑。
五、綜上所陳，參互以觀，尚難以被告乙○○於第一次警訊時泛稱有遭五名歹徒毆打
    並搶走其身上財物摩托羅拉Ｌ二０００型手機一支及現金約六千元等語，又於第
    二次警訊時指認毆打伊之人為庚○○、己○○、丙○○等三人，並據證人戊○○
    之供述，即認被告確有誣告之故意，本案依調查所得證據，足證被告於第一次警
    訊時指訴庚○○等人之犯行並非完全出於虛構，而係出於誤會或懷疑有此事實而
    為申告，難認被告具有誣告之故意，雖庚○○、己○○、丙○○等三人被訴之強
    盜犯嫌，嗣經本院以九十一年上訴字第六一三號判決無罪確定，然既尚無證據證
    明被告確係故意虛構庚○○、己○○、丙○○等三人犯強盜罪，自難對被告遽以
    誣告罪論處。此外，復查無其他積極證據足資認定被告有何公訴人所指誣告犯行
    ，揆諸前開法條規定及判例意旨，本件不能證明被告犯罪，因此原審以不能證明
    被告犯罪而諭知無罪之判決，核無不合，檢察官上訴意旨，仍執前詞，指摘原判
    決不當，並無可取，為無理由，應予駁回。
據上論結，應依刑事訴訟法第三百六十八條，判決如主文。
本案經檢察官林炎昇到庭執行職務。
中    華    民    國      九十二      年      九      月      十二      日
                                  臺灣高等法院臺南分院刑事第二庭
                                      審判長法官  黃    崑    宗
                                            法官  莊    俊    華
                                            法官  林    勝    木
右正本證明與原本無異。
如不服本判決，應於判決送達後十日內向本院提出上訴狀，其未敘述理由者並應於提
出上訴狀後十日內向本院補提理由書（應附繕本)。
                                      法院書記官  吳    秋    賢
中    華    民    國      九十二      年      九      月      十六      日


司法院資訊處製作；財團法人民間司法改革基金會備份。
